臺灣新竹地方法院民事簡易判決
110年度竹北簡字第549號
原      告  財政部國有財產署南區分署

法定代理人  黃莉莉  
訴訟代理人  曾允斌律師
被      告  尤明樹  
上列當事人間請求給付土地使用補償金事件，本院於民國110年1
2月21日辯論終結，判決如下：
    主      文
被告應給付原告新臺幣參萬參仟參佰伍拾貳元，及自民國一一○
年八月五日起至清償日止，按年息百分之五計算之利息。
原告其餘之訴駁回。
訴訟費用由被告負擔百分之十六，餘由原告負擔。
本判決第一項得假執行。
    事實及理由
壹、程序方面：
　　本件原告原係聲請核發支付命令，被告業於法定期間內提出
    異議，依據民事訴訟法第519條第1項規定，應以原支付命令
    之聲請視為起訴。
貳、實體方面：
一、原告主張：
　㈠坐落屏東縣○○鄉○○○段000地號土地（下稱系爭土地）上，遭
    被告占用作為門牌號碼屏東縣○○鄉○○路00巷00號鐵皮屋（下
    逕稱鐵皮屋）、鐵架棚、圍鐵皮內庭院、後院及果樹使用，
    占用面積為330平方公尺，而系爭土地為國有土地，原告為
    國有土地之管理機關。詎兩造間並無租賃或其他合法占用之
    法律關係存在，被告係無權占用系爭土地，原告自得本於所
    有人之地位，依民法第179條規定，就被告無權占有系爭土
    地作上開使用，致原告受有損害，因而被告應給付相當於租
    金之不當得利予原告。而依原告之國有土地使用補償金歸檔
    計算表所示，被告應給付自民國95年1月起至109年10月之使
    用補償金，共計新臺幣（下同）213,168元，為此提起本件
    訴訟。
　㈡依被告提出時效抗辯以觀，可見被告並不爭執占用之事實，
    原告係依據15年時效向被告請求補償金，而本件支付命令係
    於110年7月所聲請，請鈞院審酌原告所提出之使用補償計算
    表依法判決。
　㈢綜上，爰聲明：
　⒈被告應給付原告213,168元，及自支付命令送達被告翌日起至
    清償日止，按年息百分之5計算之利息。
　⒉訴訟費用由被告負擔。
二、被告則以：
　㈠系爭土地位於屏東，其上之地上物為被告繼承而來，當地有
    許多類似情形，老一輩的人都去世了。現被告於竹北工作及
    置產買房屋，被告曾就另外一筆由哥哥居住之土地繳納使用
    補償金。
　㈡本件被告對於原告主張系爭土地上之鐵皮屋含鐵架棚、鐵皮
    內庭院、後院及果樹占用系爭土地330平方公尺等事實，均
    不爭執；對於原告以系爭土地申報地價之年息百分之5計算
    繳納補償金之依據，及原告所提之證據，亦不爭執。
　㈢至於原告之請求金額部分，前經被告向原告所屬職員詢問，
    補償金最多只能請求5年，故被告認為原告請求之補償金金
    額過高，提出應最多僅能請求5年補償金之時效抗辯。
　㈣綜上，答辯聲明：駁回原告之訴，訴訟費用由原告負擔。
三、本院之判斷：
　㈠原告主張系爭土地為國家所有，其為系爭土地之管理人。而
    系爭土地上遭被告設有鐵皮屋、鐵架棚、圍鐵皮內庭院、後
    院及果樹等地上物，占用面積為330平方公尺，且兩造間就
    系爭土地並無約定由被告租賃或其他合法占用之法律關係存
    在，是被告為無權占用系爭土地等事實，業據提出系爭土地
    土地建物查詢資料、地籍圖查詢資料、國有土地使用補償金
    歸檔計算表、土地勘清查表、現場照片、使用現況圖、空照
    圖、土地產籍表、財政部國有財產局臺灣南區辦事處之辦理
    承租公函暨附件、財政部國有財產局臺灣南區辦事處之註銷
    承租公函暨附件等件為證（見支付命令卷第9至13、25至33
    、37至39、53至77、83至167頁），經核上開事證與原告所
    述相符，且被告對於原告上開主張之事實，均不爭執，自堪
    信為真。
　㈡按無法律上之原因而受利益，致他人受損害者，應返還其利
    益，民法第179條前段定有明文。又得請求之不當得利範圍
    ，應以他方所受之利益為度，非以請求人所受損害若干為準
    ，而無權占有他人土地，可能獲得相當於租金之利益，為社
    會通常之觀念（最高法院61年台上字第1695號判例意旨參照
    ）。準此，無權占有人顯係無法律上之原因而受利益，並致
    土地所有權人受有損害，則土地所有權人自得依不當得利之
    法律關係，請求無權占有人給付相當於租金之利益。查被告
    以前揭鐵皮屋、鐵架棚、圍鐵皮內庭院、後院及果樹等地上
    物占用系爭土地，占用面積為330平方公尺，屬無權占有等
    節，已如前述，揆之上開規定及說明，原告主張其所管理之
    系爭土地，因遭被告無權占用，致受有損害，而被告則獲得
    相當於租金之利益，為此請求被告給付相當於租金之不當得
    利，自屬有據，應予准許。
　㈢次按租金之請求權因5年間不行使而消滅，既為民法第126條
    所明定，則凡無法律上之原因，而獲得相當於租金之利益，
    致他人受損害時，如該他人之返還利益請求權，已逾租金短
    期消滅時效之期間，對於相當於已罹於消滅時效之租金之利
    益，即不得依不當得利之法則，請求返還，是其請求權之時
    效期間，仍應依前開規定為5年短期時效期間之規定（最高
    法院96年度台上字第2660號判決意旨參照）。查本件原告得
    向被告請求返還相當於租金之不當得利，業經本院認定如前
    ，而關於原告請求不當得利之範圍部分，原告主張被告應給
    付自95年1月起至109年10月止之使用補償金，惟被告就原告
    上開範圍之請求，提出時效抗辯，而原告就其此部分超過5
    年之請求，有何請求權時效中斷之事由存在，復未能提出任
    何釋明或舉證，則被告就超過5年之相當於租金之不當得利
    部分，以原告之請求權罹於時效為由而拒絕給付，即屬有據
    。則原告就已發生之相當於租金之不當得利部分，其所得請
    求之範圍，應自110年7月5日起訴時（見支付命令卷第5頁本
    院收狀章戳）起回溯5年，即自105年7月5日起為限，是原告
    所得請求相當於租金之不當得利之範圍，認於自105年7月5
    日起至109年10月31日止之範圍內，核屬有據，應予准許；
    逾此範圍之不當得利請求，則屬無據，不予准許。
　㈣復按城市地方房屋之租金，以不超過土地及其建築物申報總
    價年息百分之10為限，土地法第97條第1項定有明文。而所
    謂土地之總價額，土地價額依法定地價，即土地所有權人依
    土地法所申報之地價，此觀土地法施行法第25條及土地法第
    148條規定自明。又基地租金之數額，除以基地申報地價為
    基礎外，尚須斟酌基地之位置，工商業繁榮之程度，承租人
    利用基地之經濟價值及所受利益等項，並與鄰地租金相比較
    ，以為決定，並非必達申報總地價年息百分之10最高額（最
    高法院68年台上字第3071號判例意旨參照）。上開條文固係
    針對城市地方房屋所訂定之標準，但其以不超過土地申報地
    價年息百分之10為上限，係限制租金之最高額，相較之下，
    經濟效益遠不如城市地方之非城市地方基地之租賃，其租金
    標準亦不應超過申報地價年息百分之10。經查：
　⒈系爭土地使用分區為風景區、使用地類別為林業用地，有前
    揭土地建物查詢資料在卷可考（見支付命令卷第9頁），經
    核非屬城市地方，固無土地法第97條之適用，惟揆之上開說
    明，其租金仍不應超過系爭土地申報地價年息百分之10。又
    系爭土地坐落於199縣道旁，位於巷弄之中，遠離市區，附
    近僅有溫泉會館等商家，生活機能及交通便利程度均屬普通
    ，有原告提出現場照片及本院查閱Google地圖列印資料等件
    在卷可參（見支付命令卷第27至30頁、本院卷附之Google地
    圖街景照片）。是本院審酌系爭土地之坐落位置、繁榮程度
    、經濟用途、交通便利性及生活機能完善度等情，並考量被
    告占用系爭土地除搭建前揭地上物外，未為其他使用，所得
    之經濟價值與所受利益非高，佐以原告主張以土地申報地價
    按年息百分之5計算相當於租金之不當得利，復為被告所不
    爭執等節，認以土地申報地價按年息百分之5計算被告所獲
    得相當於租金之不當得利，應屬允當。
　⒉茲審酌被告無權占用系爭土地之面積為330平方公尺，且原告
    所得請求相當於租金之不當得利部分，於自105年7月5日起
    至109年10月31日止之範圍內，核屬有據，已如前述。是參
    酌系爭土地自105年7月5日起至109年10月31日止，期間申報
    地價均為每平方公尺450元，此有原告提出系爭土地國有土
    地使用補償金歸檔計算表、土地產籍表附卷可憑（見支付命
    令卷第13、37頁）。從而，原告請求被告給付自105年7月5
    日起至109年10月31日止，期間相當於租金之不當得利33,35
    2元（計算式如附表），即無不合，應予准許，逾此範圍之
    請求，則無從准許。
　㈤末按遲延之債務，以支付金錢為標的者，債權人得請求依法
    定利率計算之遲延利息；給付無確定期限者，債務人於債權
    人得請求給付時，經其催告而未為給付，自受催告時起，負
    遲延責任，其經債權人起訴而送達訴狀，或依督促程序送達
    支付命令，或為其他相類之行為者，與催告有同一之效力；
    應付利息之債務，其利率未經約定，亦無法律可據者，週年
    利率為百分之5，民法第233條第1項本文、第229條第2項、
    第203條分別定有明文。經查，原告依不當得利法律關係，
    請求被告給付自105年7月5日起至109年10月31日止相當於租
    金之不當得利部分，並未約定期限給付，復未經催告，而係
    經原告依督促程序聲請核發支付命令，是原告請求自支付命
    令送達之翌日即110年8月5日起至清償日止，按年息百分之5
    計算之利息，為有理由，應予准許。
四、綜上所述，原告依民法第179條前段規定，請求被告給付33,
    352元，及自110年8月5日起至清償日止，按年息百分之5計
    算之利息，為有理由，應予准許；逾此範圍之請求，則屬無
    據，為無理由，應予駁回。
五、本件係依民事訴訟法第427條第1項適用簡易訴訟程序所為被
    告敗訴之判決，依同法第389條第1項第3款規定，就原告勝
    訴部分，依職權宣告假執行。
六、本件事證已臻明確，兩造其餘攻擊防禦方法及證據，經審酌
    核與判決之結果不生影響，爰不一一論列。
七、據上論結，本件原告之訴為一部有理由，一部無理由，依民
    事訴訟法第436條第2項、第79條、第389條第1項第3款，判
    決如主文。
中　　華　　民　　國　　110 　年　　12　　月　　30　　日
                  竹北簡易庭  法  官  蔡欣怡
以上正本係照原本作成。　　　　　　　　　　
如對本判決上訴，須於判決送達後20日內向本院提出上訴狀。
如委任律師提起上訴者，應一併繳納上訴審裁判費。
中　　華　　民　　國　　110 　年　　12　　月　　30　　日
                              書記官  謝國聖
附表：（元以下四捨五入）
  ㈠105年7月5日起至105年12月31日期間：
　　330平方公尺×450元×5%×241/366天＝4,889元
  ㈡106年1月1日起至108年12月31日期間：
　　330平方公尺×450元×5%×3年＝22,275元
  ㈢109年1月1日起至109年10月31日期間：
　　330平方公尺×450元×5%×10/12年＝6,188元
  ㈣上開期間合計金額：
　　4,889元＋22,275元＋6,188元＝33,352元